臺灣高等法院刑事判決　　　　　　　　94年度上訴字第98號
　　上　訴　人　臺灣新竹地方法院檢察署檢察官
　　被　　　告　丙○○
　　指定辯護人　本院公設辯護人　甲○○
上列上訴人因被告偽造有價證券等案件，不服臺灣新竹地方法院
92年度訴字494 號，中華民國93年11月19日第一審判決（起訴案
號：臺灣新竹地方法院檢察署92年度偵字第1686號），提起上訴
，本院判決如下：
    主  文
原判決撤銷。
丙○○意圖供行使之用，而偽造有價證券，處有期徒刑二年，緩
刑二年，偽造之發票人彭安診所、乙○○名義，所簽發91年6 月
28日、面額新台幣貳佰萬元，支票號碼ＱＷ0000000 號，臺灣省
合作金庫竹東支庫支票一張沒收。
    事  實
一、緣丙○○與乙○○二人於民國89年6 月間訂立合夥契約書，
    約定自民國89年7月1日起至99年6 月30日共計10年，合夥經
    營位於新竹縣尖石鄉嘉樂村66之9 號之彭安診所，該診所之
    資產除不動產土地一筆坐落於尖石鄉○○段，地號0000-000
    0（林阿陳先生名下），總面積132平方公尺，房屋乙棟坐落
    於尖石鄉○○段、建號0000-000，門牌號碼為麥樹仁66之9
    號，建物層數2層、總面積108.46 平方公尺（丙○○女士名
    下），基地號嘉樂段0000-0000 地號外，並由丙○○出資新
    台幣（下同）二百萬元，約定甲方（指乙○○）負責診所之
    醫療業務，乙方（指丙○○）負責診所之行政、庶務等業務
    ，甲方每月支薪新台幣三十五萬元正，乙方每月支薪新台幣
    五萬元正，每月5 日結算時，扣除合夥人之薪資及診所內人
    事費、耗材藥品費及經常性費用，剩餘部分按甲方百分之六
    十五、乙方百分之三十五分配之，合夥事業期間屆滿時，得
    清算事業所有資產，甲方取回百分之六十五、乙方取回百分
    之三十五，嗣丙○○為取回其投資之二百萬元，竟意圖供偽
    造支票行使之用，於90年9月4日前之不詳期日，利用自己查
    察上開診所帳冊之便，意圖為自己不法之所有，先竊取乙○
    ○申請之彭安診所所有，付款人為台灣省合作金庫竹東支庫
    、票號ＱＷ0000000號之空白支票一張，並於91年5月31日前
    開診所結束營業前之不詳期日，未經乙○○之同意利用不知
    情之人在不詳之地點，於上述支票上偽填發票日為91年6 月
    28日、金額為二百萬元，發票人欄盜蓋由彭安診所出納人員
    古瑞姿所保管之彭安診所印章及乙○○印鑑，於背面背書人
    欄簽其自己名字，並填寫存入之帳戶號碼為0000000 號後，
    持該支票向高雄市府郵局辦理託收，嗣因該支票因存款不足
    遭退票，臺灣省合作金庫竹東支庫遂於91年6 月28日通知乙
    ○○而報警查獲。
二、案經新竹縣警察局橫山分局移送由臺灣新竹地方法院檢察署
    檢察官偵查起訴。
    理  由
一、訊據被告丙○○固坦承有在系爭支票背面簽名，並於票載發
    票日持以向高雄市府郵局辦理託收而未獲兌領等情，惟堅詞
    否認有何竊盜、偽造有價證券犯行，並於原審辯稱：91年3
    月縣議員選舉前，告訴人乙○○想跟我拆夥，在彭安診所樓
    上，我與告訴人有談及拆夥事宜，說要退還我二百萬元，因
    為當時我有出資兩百萬元，我想要拿回當初的出資額，系爭
    支票是告訴人於91年3 月議員選舉前在彭安診所樓上辦公室
    交給我的，用以返還我合夥之出資額，我從來沒有保管過彭
    安診所之支票及印章，查帳時都在彭安診所二樓之辦公室內
    ，我、告訴人、會計古瑞姿均會在場，且我查帳時只會帶走
    現金簿及古瑞姿登記的支票本，並未曾拿空白支票及印章，
    且系爭支票告訴人交付時已完成發票行為，我並未在支票上
    填載金額、日期及蓋章等語。於本院辯稱：我與告訴人私底
    下口頭有談好拆夥，說診所的不動產全部給告訴人經營，告
    訴人說要退還我兩百萬元，支票是告訴人於91年3 月中旬在
    診所給我的，拿給我的時候票就已經寫好、蓋好了云云。
二、惟查上揭事實業據告訴人乙○○先後於警詢、偵審中指訴歷
    歷，其於偵查中供稱：「第一、這本支票簿，在89年7 月左
    右開到ＱＷ0000000，最後一張就是ＱＷ0000000號，就是本
    件系爭支票，被連支票存根拔起來，6 月28日我在打高爾夫
    球，有接到合庫的電話，說有一張二百萬的支票，我嚇一跳
    ，因為我們小診所，開票不會那麼高，（庭呈台灣省合作金
    庫支票簿，告訴人同意先附卷），這本支票簿是94年4月3日
    領用，用了48張，有一張是電腦公司弄遺失，沒有去兌現，
    另一張就是系爭支票，第二、選舉是在一月份，如果給她支
    票的話，應該不是這個票號，而是另外一本支票簿內的支票
    ，至於她為何會拿到支票，應該是因為她是股東，所以有查
    帳的權利，可能她利用查帳的機會，竊取支票。」、「支票
    上會有診所及我的私章應該是她查帳時，向小姐拿的。我記
    得會計小姐有跟我說丙○○把支票、支票簿、印鑑章、店章
    、帳單及登記支票開給何人的紀錄本都帶走，隔天丙○○就
    帶回來，我當時並不以為意，此事大概是90年時。再補充一
    點，如果是我開的，票上的字跡應該是我的，或是會計小姐
    的。」（見偵卷第40頁）。於原審時供稱：「我根本沒有辦
    法跟被告談如何結束，如何結束營業。」（見原審卷第一宗
    第157 頁）。於本院供稱：我確實沒有交支票給被告，告訴
    人與被告至今沒有算帳，房子是我買的，因為當時資金不夠
    ，要向銀行貸款，被告的先生是校長，可以利用公務人員的
    名義去貸款，貸給診所去運用，後面的契約書也有明文規定
    不動產的權利百分之六十五是我的，土地是被告先生的名字
    ，因為牽涉到原住民的權益，我曾經跟他們說房子是否可以
    過戶給我，但是他們沒有答應，若要開立二百萬的票我也不
    可能開一張，因為診所的收入每個月也不可能達到兩百萬元
    等語。經查，依合夥契約書所示，診所之資產包括土地、房
    屋等不動產、及汽車、醫療器材、附屬設備等動產，而系爭
    土地係登記在林阿陳先生（即被告之夫）名下，房屋則登記
    為丙○○名下，且合夥事業期間屆滿時，清算所有資產，告
    訴人取回百分之六十五，被告取回百分之三十五，有雙方所
    訂立之合夥契約書、土地所有權狀、建物所有權狀附偵查卷
    可稽，則拆夥時，必會就現有資產逐一清算而為分配，然被
    告供稱：「當初出資兩百萬元，所以拆夥時拿回兩百萬元」
    ，如確已談妥拆夥，則被告拿取系爭兩百萬元支票應已足夠
    ，房屋及土地應過戶給告訴人，惟被告於原審、本院審理時
    供稱我已將系爭66之9 號房屋、土地所有權賣給別人（見原
    審卷第一宗第156頁、本院94年1月25日筆錄），顯見被告與
    告訴人並無談妥拆夥而處理診所之不動產資產之事，衡情告
    訴人於未談好拆夥前應不可能無條件簽發系爭二百萬元之支
    票交予被告作為返還被告合夥之出資甚明。又被告於偵查中
    請求傳訊之證人即負責保管彭安診所支票、印章及開票事宜
    之彭安診所會計古瑞姿於偵查中證稱：「支票簿內的支票沒
    有預先蓋好章，是開好才蓋章，丙○○會有一張ＱＷ000000
    0 號支票是因為她會不定時查帳，她會把支票簿帶走，她有
    時會把診所章及負責人乙○○的章帶走，她應該是利用查帳
    的時候，把支票撕下來，我沒有開給她。」、「乙○○不可
    能開支票給丙○○，因為如果他要開給丙○○，會先跟我講
    ，由我開，開完就登記在紀錄本（就是乙○○庭呈之紀錄本
    ），存根也會留著。乙○○他把支票簿及診所大、小章都擺
    在我這邊保管。」（見偵查卷第44頁）。於原審證稱：我負
    責作帳保管「彭安診所」的支票、印章，將支票及印章鎖在
    抽屜裡，鑰匙只有我有別人沒有，被告有查帳的權利，但是
    要透過我才能拿到帳本、支票及印章，被告幾乎每次查帳都
    會拿走空白支票及印章，拿回來時都沒有檢查，89 年7月之
    後，都是我負責開票，有時廠商會透過被告來開票，但是都
    是我在開等語（見原審卷第一宗第126、134頁），核與告訴
    人指訴情節相符，而與被告上揭所辯顯然不符。又被告於偵
    查中供稱：支票是告訴人的字跡等語，然該系爭支票經原審
    函請法務部調查局鑑定結果認定系爭支票正面大寫金額「貳
    百萬元整」之字跡均與告訴人及證人古瑞姿之字跡、筆劃、
    特徵均不相同，此有法務部調查局93年7月6日調科貳字第09
    3002 60180號鑑定通知書附卷可稽，顯見系爭支票並非由告
    訴人及證人古瑞姿所簽發，被告此部份所辯顯然不實。至該
    鑑定通知書亦認定系爭支票正面大寫金額貳百萬元整之字跡
    與被告之字跡、筆劃、特徵不同，則足見該系爭支票並非由
    被告親自偽造而係被告利用不知情之第三人所偽造。又系爭
    支票所在之支票簿，領用日期為90年4月3日一節，有合作金
    庫銀行存戶領用票據狀態查詢單乙紙存卷可查（見偵查卷第
    30頁），復佐以證人古瑞姿於原審審理時證述：彭安診所營
    收狀況還可以，並沒有虧損，支票本是開完一本再用另外一
    本，支票本快用完時，才會申請下一本，系爭支票所在之支
    票本，登記的最後一張，票號ＱＷ0000000，發票日期為90
    年7月2日，受款人為生達藥廠等語（見原審卷第一宗第130
    、138頁），而該票號ＱＷ0000000之支票於同年10月30日兌
    現，「彭安診所」並於同年9月4日向付款銀行申請另一本新
    的支票簿等情，亦有票號ＱＷ0000000 支票存根（見原審卷
    第二宗第121 頁）及上開領用票據狀態查詢單等為據，足見
    被告應係於90年9月4日前之不詳期日，利用自己查察上開診
    所之便，竊取上開空白支票一張，並於91年5 月31日前開診
    所結束營業前之不詳期日未經告訴人之同意，利用不知情之
    人在不詳之地點偽造簽發該系爭支票，此外並有偽造之支票
    及中華郵政股份有限公司新竹郵局竹營字第0920100641號函
    及所附執票人簽收影本附卷可稽，綜上所述，顯見被告上開
    所辯委係圖卸刑責之詞，應不足採，其上揭罪證明確，犯行
    洵堪認定。
三、查台灣省合作金庫竹東支庫之支票本身既具金錢價值，又有
    流通力量，係屬一種有價證券，核被告所為，係犯刑法第二
    百零一條第一項之偽造有價證券罪及同法第三百二十條第一
    項之竊盜罪，其證券內所蓋彭安診所、乙○○印文為構成證
    券之一部，盜用彭安診所及乙○○印章應係偽造有價證券階
    段行為，而包括於偽造有價證券行為之內，其偽造完成後，
    持該支票向高雄市府郵局辦理託收予以行使，其行使行為，
    應吸收於偽造行為之中，均不另論罪，且意圖行使而偽造有
    價證券，其效用即為非法取得他人財物，並不另成立詐欺罪
    ，其利用不知情之人偽造上開支票為間接正犯，所犯上述二
    罪間有方法結果之牽連犯關係，應從較重之偽造有價證券罪
    名處斷，原審疏未詳查，認被告被訴犯罪不能證明，諭知被
    告無罪，依上所述自有未合，檢察官上訴意旨認被告應構成
    犯罪指摘原判決不當為有理由，自應由本院將原判決予以撤
    銷改判，姑念被告與告訴人合夥確有出資二百萬元為告訴人
    所是認，被告係因欲取回其出資額而犯罪，且依其犯罪之方
    法顯不能達其取回出資額之目的，其犯罪情狀尚有可憫之處
    ，如科以最低度之刑，尚嫌過重，爰依刑法第五十九條之規
    定酌減其刑，並審酌被告之品行、犯罪之動機、目的、手段
    、所生危害、犯後態度及其他一切情狀，量處如主文所示之
    刑。又被告未曾受有期徒刑之宣告，有本院被告前案紀錄表
    附卷可稽，且其並未因本件之犯罪而取回其出資額二百萬元
    ，其經此次受刑之宣告，當知警惕，信無再犯之虞，爰併宣
    告緩刑二年以勵自新，偽造之發票人彭安診所、乙○○名義
    ，所簽發91年6月28日、面額新台幣貳佰萬元，支票號碼Ｑ
    Ｗ0000000號，臺灣省合作金庫竹東支庫支票一張不問屬於
    犯人與否，應依刑法第二百零五條之規定宣告沒收。
據上論斷，應依刑事訴訟法第三百六十九條第一項前段、第三百
六十四條、第二百九十九條第一項前段、刑法第二百零一條第一
項、第二百零五條、第三百二十條第一項、第五十五條、第五十
九條、第七十四條第一款、罰金罰鍰提高標準條例第一條，判決
如主文。
本案經檢察官施慶堂到庭執行職務。
中　　華　　民　　國　　94　　年　　2 　　月　　15　　日
                  臺灣高等法院刑事第二庭
                      審判長法  官  蔡  長  溪
                            法  官  林  俊  益
                            法  官  楊  貴  志
以上正本證明與原本無異。
如不服本判決，應於收受送達後十日內向本院提出上訴書狀，其
未敘述上訴之理由者並得於提起上訴後十日內向本院補提理由書
（均須按他造當事人之人數附繕本）。
                            書記官  黃  德  煌
中　　華　　民　　國　　94　　年　　2 　　月　　16　　日
附錄：本案論罪科刑法條全文
中華民國刑法第201條第一項
意圖供行使之用，而偽造、變造公債票、公司股票或其他有價證
券者，處三年以上十年以下有期徒刑，得併科3000元以下罰金。
行使偽造、變造之公債票、公司股票或其他有價證券，或意圖供
行使之用，而收集或交付於人者，處一年以上七年以下有期徒刑
，得併科3000元以下罰金。
中華民國刑法第205條
偽造、變造之有價證券、郵票、印花稅票、信用卡、金融卡、儲
值卡或其他相類作為提款、簽帳、轉帳或支付工具之電磁紀錄物
及前條之器械原料及電磁紀錄，不問屬於犯人與否，沒收之。
中華民國刑法第320條第一項
 (普通竊盜罪、竊佔罪)
意圖為自己或第 3 人不法之所有，而竊取他人之動產者，為竊盜
罪，處五年以下有期徒刑、拘役或五百元以下罰金。
意圖為自己或第 3 人不法之利益，而竊佔他人之不動產者，依前
項之規定處斷。
前二項之未遂犯罰之。
